臺灣臺北地方法院民事裁定
110年度消債職聲免字第120號
聲  請  人  
即  債務人  陳惠秋  

代  理  人  謝孟馨律師（法扶律師）     
相  對  人  
即  債權人  國泰世華商業銀行股份有限公司

法定代理人  郭明鑑  



相  對  人  
即  債權人  臺灣新光商業銀行股份有限公司

法定代理人  李增昌  


代  理  人  羅苙家  
相  對  人  
即  債權人  遠東國際商業銀行股份有限公司

法定代理人  周添財  


相  對  人  
即  債權人  永豐商業銀行股份有限公司

法定代理人  陳嘉賢  
代  理  人  呂亮毅  
相  對  人  
即  債權人  台新國際商業銀行股份有限公司

法定代理人  尚瑞強  


相  對  人  
即  債權人  萬榮行銷股份有限公司

法定代理人  呂豫文  


相  對  人  
即  債權人  元大國際資產管理股份有限公司

法定代理人  宋耀明  


相  對  人  
即  債權人  良京實業股份有限公司

法定代理人  平川秀一郎



相  對  人  
即  債權人  勞動部勞工保險局

法定代理人  鄧明斌  
上列當事人因聲請消費者債務清理事件，本院裁定如下：
    主  文
債務人陳惠秋應予免責。
    理  由
一、按法院為終止或終結清算程序之裁定確定後，除別有規定外
    ，應以裁定免除債務人之債務；法院裁定開始清算程序後，
    債務人有薪資、執行業務所得或其他固定收入，扣除自己及
    依法應受其扶養者所必要生活費用之數額後仍有餘額，而普
    通債權人之分配總額低於債務人聲請清算前二年間，可處分
    所得扣除自己及依法應受其扶養者所必要生活費用之數額者
    ，法院應為不免責之裁定。但債務人證明經普通債權人全體
    同意者，不在此限；債務人有下列各款情形之一者，法院應
    為不免責之裁定，但債務人證明經普通債權人全體同意者，
    不在此限：㈠於7年內曾依破產法或本條例規定受免責；㈡故
    意隱匿、毀損應屬清算財團之財產，或為其他不利於債權人
    之處分，致債權人受有損害；㈢捏造債務或承認不真實之債
    務；㈣聲請清算前二年內，因消費奢侈商品或服務、賭博或
    其他投機行為，所負債務之總額逾聲請清算時無擔保及無優
    先權債務之半數，而生開始清算之原因；㈤於清算聲請前一
    年內，已有清算之原因，而隱瞞其事實，使他人與之為交易
    致生損害；㈥明知已有清算原因之事實，非基於本人之義務
    ，而以特別利於債權人中之一人或數人為目的，提供擔保或
    消滅債務；㈦隱匿、毀棄、偽造或變造帳簿或其他會計文件
    之全部或一部，致其財產之狀況不真確；㈧故意於財產及收
    入狀況說明書為不實之記載，或有其他故意違反本條例所定
    義務之行為，致債權人受有損害，或重大延滯程序；債務人
    有前條各款事由，情節輕微，法院審酌普通債權人全體受償
    情形及其他一切情狀，認為適當者，得為免責之裁定，消費
    者債務清理條例（下稱消債條例）第132條、第133條及第13
    4條、第135條分別定有明文。又消債條例之立法目的，在於
    使陷於經濟上困境之消費者，得分別情形依該條例所定重建
    型債務清理程序（更生）或清算型債務清理程序（清算）清
    理債務，藉以妥適調整其與債權人及其他利害關係人之權利
    義務關係，保障債權人之公平受償，並謀求消費者經濟生活
    之更生機會，從而健全社會經濟發展；消費者依清算程序清
    理債務，於程序終止或終結後，為使其在經濟上得以復甦，
    以保障其生存權，除另有上述消債條例第133條、第134條所
    規定不予免責之情形外，就債務人未清償之債務原則上採免
    責主義（消債條例第1條、第132條立法目的參照）。
二、經查：
  ㈠債務人前因有不能清償債務情事，於民國109年11月23日具狀
    向本院聲請調解，於調解不成立後，經本院以110年度消債
    清字第89號裁定自110年8月11日上午11時起開始清算，並命
    司法事務官進行清算程序。債務人名下無財產，本院司法事
    務官認不敷清償消債條例第108條所定費用及債務，自應終
    止本件清算程序，經轉知債權人後均無不同意見。經本院司
    法事務官於110年10月22日以110年度司執消債清字第69號裁
    定終止清算程序確定等情，業經本院調閱上開消債案卷查核
    屬實，前揭事實堪予認定。本院所為終止清算程序之裁定既
    已確定，依首揭消債條例規定，法院應審酌債務人是否有消
    債條例第133條、第134條所定應為不免責裁定之情形。
　㈡經本院依職權通知全體債權人及債務人就債務人免責與否表
    示意見：
  ⒈債權人新光銀行股份有限公司（下稱新光銀行）、遠東國際
    商業銀行（下稱遠東銀行）、永豐銀行股份有限公司（下稱
    永豐銀行）、萬榮行銷股份有限公司（下稱萬榮公司）、元
    大資產股份有限公司(下稱元大資產)、具狀陳稱：不同意免
    責，請鈞院依職權調查債務人有無消債條例第133條、第134
    條不免責事由。
  ⒉債權人國泰世華商業銀行股份有限公司（下稱國泰世華銀行
    ）具狀陳稱：請依債清條例133條及依職權查調債務人聲請
    清算前兩年有無出國搭乘國內外航線等資訊，俾利判斷是否
    有消債條例134條第4款不免責事由。
  ⒊債權人良京實業股份有限公司（下稱良京實業公司）具狀陳
    稱：請查察債務人是否有保單未陳報，並主張債務人有消債
    條例第134條第2、8款不免責事由。
  ⒋勞動部勞工保險局（下稱勞保局）具狀陳稱：依衛生福利部1
    03年9月15日衛部保字第1030125517號函釋意旨，被保險人
    依更生方案履行完畢後，本局申報更生債權範圍內未受清償
    之保險費及利息，發生消滅效果，渠等國民年金保險年資之
    計算仍應依被保險人實際繳納保險費月(日)數按比例計算，
    至保險給付之請領事項，則應按國民年金法第30、34條等有
    關規定辦理等語。
　⒌債權人台新國際商業銀行股份有限公司未具狀亦未到庭表示
    意見。
　⒍債務人代理人到庭陳稱：債務人並無消債條例133條、134條
    之不免責事由，已符合免責要件，為利聲請人經濟生活之重
    建，請准予免責。
　㈢債務人無消債條例第133條所定不免責事由：
    債務人自陳因多年來罹患慢性病毒性C型肝炎、肝硬化、白
    血球及血小板低少症，復因頸椎、腰椎歷經手術，且有雙手
    腕隧道症候群，無法負荷重物，謀職不易，多年來均無收入
    ，生活費支出由配偶提供，於法院裁定開始清算後，迄今均
    無收入及補助等語，有債務人110年12月29日陳報狀在卷可
    參（見本院卷第81頁）。又本院職權調取債務人109年度電
    子閘門財產所得調件明細表所示（見本院卷第29頁），查無
    任何所得資料之情相符，復參本院前向臺北市政府社會局、
    都市發展局及勞動部勞工保險局函詢，本件債務人是否曾領
    有社會救助、租金補助及國民年金、勞保年金及勞退金等補
    助，經函覆僅提及債務人具有中低收入戶資格，但查無債務
    人曾領取上揭補助、國民年金、勞保年金及勞退金等，有勞
    動部勞工保險局110年2月4日保普生字第11013005240號函、
    臺北市政府都市發展局110年2月4日北市都企字第110301630
    4號函及臺北市政府社會局110年2月4日北市社助字第110301
    9714號函在卷可稽（見110消債清字第89號卷第41至45頁）
    。衡諸上情，本件債務人主張其因久病難以謀職導致其無收
    入乙節，尚非無據。是以，本件債務人於清算程序開始後既
    無收入，則其與消債條例第133條所定「法院裁定開始清算
    程序後，債務人有薪資、執行業務所得或其他固定收入，扣
    除自己及依法應受其扶養者所必要生活費用之數額後仍有餘
    額」之要件即有未合，是該條所定本件「普通債權人之分配
    總額低於債務人聲請清算前二年間，可處分所得扣除自己及
    依法應受其扶養者所必要生活費用之數額者」之要件自無庸
    再予審酌。從而，本件債務人無消債條例第133條所定不予
    免責之情形，應堪認定。
　㈣債務人無消債條例第134條第2款、第8款之不免責事由：債權
    人良京實業公司以債務人可能有保單未陳報，是否另有收入
    未列於財產及收入狀況說明書、或有隱匿之事實，實有疑義
    ，故債務人顯有消債條例第134條第2、8款不免責事由云云
    。惟按關於更生或清算之程序，除本條例別有規定外，準用
    民事訴訟法之規定，消債條例第15條定有明文，而民事訴訟
    法第277條前段規定當事人主張有利於己之事實者，就其事
    實有舉證之責任，故債權人如主張債務人有該條例第134條
    第2款及第8款所定行為，自應就債務人合於上開要件之事實
    ，舉證以實其說。經查，債務人對於其收支及財產狀況，已
    於清算程序中提出債務人之全國財產稅總歸戶財產查詢清單
    、107至108年度綜合所得稅各類所得資料清單、勞工保險被
    保險人投保資料表供本院調查（見109年度消債補字第469號
    卷第37頁至第43頁），並提出診斷證明書說明因久病難以謀
    職無收入，堪認債務人就其收支及財產狀況，已為適當之說
    明及證明，並未故意隱匿其他收入及財產，或故意於財產及
    收入狀況說明書為不實之記載。是上揭債權人並未提出證據
    佐證債務人有何隱匿其他收入來源而隱匿財產收入狀況之情
    事，已難認債權人此部分之主張為真實，故債權人之前開主
    張與消債條例第134條第2款及第8款所規定不免責事由之要
    件尚不相符，難認有理由。
　㈤債務人無消債條例第134條第4款之不免責事由：
  ⒈按修正前消債條例第134條第4款規定，債務人之浪費行為屬
    不免責之事由，實務上適用結果，債務人多因有此款事由而
    不獲免責，為免對債務人過度嚴苛，應予以適度限縮為消費
    奢侈商品或服務，並參照第20條、第44條、第64條、第82條
    及第133條等規定，限於債務人於聲請清算前2年內，所為消
    費奢侈商品或服務等不當行為，始足當之（消債條例第134
    條第4款修正理由參照）。故107年12月26日修正公布之消債
    條例第134條第4款即規定須債務人聲請清算前二年內，因消
    費奢侈商品或服務、賭博或其他投機行為，所負債務之總額
    逾聲請清算時無擔保及無優先權債務之半數，而生開始清算
    之原因。
  ⒉本院依職權調閱債務人自107年11月23日至110年12月21日止
    之入出境資料，查無債務人於該段期間入出境紀錄，有入出
    境資訊連結作業在卷可稽（見本院卷第27頁）；又債權人並
    未提出任何證據證明債務人於聲請清算前二年信用卡、現金
    卡之消費及往來明細供本院調查，難認債務人於聲請清算前
    二年間有奢侈消費行為。從而，債務人並無消債條例第134
    條第4款之不免責事由。　　
  ㈥債務人無消債條例第134條各款之不免責事由：
    查債務人並非7年內曾依破產法或消債條例規定受免責者，復查無債務人有何隱匿、毀損應屬清算財團之財產，或以顯不相當之對價出賣其財產等不利於債權人之處分、捏造債務或承認不真實之債務、隱匿、毀棄、偽造或變造帳簿或其他會計文件之全部或一部，致其財產之狀況不真確等行為，復無聲請清算前1年內，已有清算之原因，而隱瞞其事實，使他人與之為交易致生損害之行為，且無明知已有清算原因之事實，非基於本人之義務，而以特別利於債權人中之一人或數人為目的，提供擔保或消滅債務之行為，亦無故意於財產及收入狀況說明書為不實之記載，或有違反消債條例第9條第2項到場義務、第41條出席及答覆義務、第81條第1項提出財產及收入狀況說明書、債權人、債務人清冊義務、第82條第1項報告義務、第89條生活儉樸及住居限制義務、第101條提出清算財團書面資料義務、第102條第1項移交簿冊、文件及一切財產義務、第103條第1項答覆義務、第136條第2項協力調查義務之行為等消債條例第134條各款所定之不免責事由，自難認債務人有應為不免責裁定之情形，應堪認定。
三、綜上所述，本件債務人經法院為終結清算程序之裁定確定，
    且查無消債條例第134條各款所列之不免責事由，復不符合
    同條例第133條所定之情形，依同條例第132條之規定，自應
    裁定債務人免責，爰裁定如主文。
中　　華　　民　　國　　111 　年　　3 　　月　　25　　日
                  民事第二庭  法  官  林怡君
以上正本係照原本作成。
如不服本裁定應於送達後10日內向本院提出抗告狀，並繳納抗告
費新臺幣1,000元。 
中　　華　　民　　國　　111 　年　　3 　　月　　25　　日
                              書記官  陳俐妙